【裁判字號】    88,易,648
【裁判日期】    900110
【裁判案由】    侵占
【裁判全文】
臺灣花蓮地方法院刑事判決                          八十八年度易字第六四八號
    公  訴  人  臺灣花蓮地方法院檢察署檢察官
    被      告  戊○○
    選任辯護人  林武順
    被      告  丁○○
    選任辯護人  蔡文欽
右列被告因業務侵占案件，經檢察官提起公訴（八十八年度偵字第二三七三、二九三
二號），本院判決如左：
    主  文
戊○○共同連續意圖為自己不法之所有，而侵占對於業務上所持有之物，處有期徒刑
拾月。
丁○○共同連續意圖為自己不法之所有，而侵占對於業務上所持有之物，處有期徒刑
陸月，如易科罰金，以參佰元折算壹日。
    事  實
一、戊○○自民國（下同）八十三年間起，即擔任設於花蓮縣新城鄉○○路懷德巷十
    一號之一花蓮縣電器裝修職業工會常務理事，丁○○自八十三年三月間起先在該
    工會擔任幹事，繼於八十三年十月間調升為秘書職務，迄於八十七年八月離職，
    丁○○於任職期間負責收取該工會會員之勞工保險及全民健保費用、常年會費等
    會計業務，為從事業務之人。戊○○與丁○○竟意圖為自己不法之所有，共同基
    於業務侵占之概括犯意聯絡，自八十四年間起，至八十七年八月間止，丁○○將
    每月約新台幣（下同）數千至數萬元不等之收取自工會會員之健保費及常年會費
    等款項，交由戊○○或由其自己侵占花用或朋分花用，共計侵占款項三百四十八
    萬四千六百二十七元（起訴書誤載為三百十萬四千二百九十三元），嗣因工會改
    組，丁○○見事跡敗露，趁偵查機關尚未查覺其犯行前，於八十八年四月十九日
    向台灣南投地方法院檢察署檢察官自首犯行，始查知上情。
二、案經丁○○自首及台灣南投地方法院檢察署呈請台灣高等法院檢察署檢察長令轉
    台灣花蓮地方法院檢察署檢察官偵查起訴。
    理  由
一、右揭犯罪事實，業據被告丁○○迭於偵查及本院調查、審理時坦承不諱。訊據被
    告戊○○則矢口否認上述犯行，辯稱：伊並沒有和丁○○共同侵占工會的錢，也
    從來沒有拿過工會的錢等語。惟查被告戊○○上述犯行，業據共同被告丁○○供
    承不諱，並經證人即現任該工會秘書彭玉鳳於偵查時證述明確，且證人甲○○於
    偵查及本院審理時均證稱：三、四年前伊女兒婚禮上，伊收取貳萬元禮金，預付
    為餐費，結果戊○○用手搶走，改由工會向國軍英雄館借支等語。而證人彭玉鳳
    於偵查時亦證稱：「伊任職時，戊○○不時要求伊到他家中持明細表給他，並暗
    示伊要給錢，伊不懂其意，結果戊○○才明示，稱賴小姐（指丁○○）都有給他
    ，難道賴小姐沒有交代下來嗎？」等語（見偵查卷第一一二頁）。另證人丙○○
    於本院調查時亦證稱「在八十四年或八十五年吳國棟補選立委時，我親眼看見丁
    ○○將現金給戊○○，多少錢我不知道」等語（見本院卷第七十六頁背面），證
    人乙○○亦結證稱「我曾經擔任電器工會會務人員，負責向工會會員收取會費及
    勞保、健保費用，收到之後再給會計丁○○，我是從八十五年六月底到八十七年
    七月初任職於工會。大約在八十六年秋天某日下班，丁○○拿了一包紙袋用釘書
    機釘起來的東西給我，請我回家順便將這包東西交給蘇老闆（指戊○○），丁○
    ○有跟我說那包東西裡面是錢，我確實有拿這包東西送至戊○○家中交給他本人
    收下，我就走了」等語（見本院卷第七十六、七十七頁背面）。又本院請法務部
    調查局對被告戊○○、丁○○就本案件實施測謊，結果認「戊○○稱：其未挪用
    工會公款私用，經測試呈情緒波動反應，應係說謊。丁○○稱：戊○○常挪用公
    款，經測試無情緒波動反應，應未說謊」等語，亦有該局鑑定通知書附於本院卷
    第五八頁可稽，顯見被告丁○○、戊○○確有共同侵占公款私用之情事。此外，
    復有該工會收入、支出結餘表、健保局欠繳費用清冊等資料在卷足憑，被告戊○
    ○所辯顯係事後卸責之詞，不足採信，本件事證明確，被告丁○○、戊○○犯行
    洵堪認定，均應予依法論科。
二、按刑法第三百三十六條第二項之罪，以侵占業務上所持有之物為其構成要件，即
    係因其業務上持有之身分關係而成立之罪，與僅因身分關係或其他特定關係而致
    刑有重輕之情形有別。因而無業務關係之人，與有業務關係者共同侵占，依同法
    第三十一條第一項規定，仍應以業務上侵占之共犯論，最高法院二十八年度上字
    第二五三六號判例著有明文。查本件被告丁○○擔任上述電器工會秘書職務，負
    責收取該工會會員之勞工保險及全民健保費用、常年會費等會計業務，乃為從事
    業務之人。被告戊○○雖非以收取上述工會會員所繳納之款項為業，惟其與有業
    務關係之被告丁○○共同侵占，稽諸上述，依刑法第三十一條第一項規定，仍應
    以業務上侵占之共犯論。是核被告丁○○、戊○○所為，均係犯刑法第三百三十
    六條第二項之業務侵占罪。被告二人間有犯意聯絡及行為分擔，均為共同正犯。
    又被告二人前後多次業務侵占犯行，時間緊接，犯罪構成要件相同，顯係基於概
    括犯意反覆為之，為連續犯，應論以一罪並依法加重其刑。另被告丁○○於犯罪
    後尚未發覺之前向該管公務員自首，此有台灣南投地方法院檢察署八十八年度偵
    字第二一七四號案卷八十八年四月十九日訊問筆錄可證，為對於未發覺之罪自首
    而受裁判，依法減輕其刑，並先加後減之。另按行為後法律有變更者，適用裁判
    時之法律。但裁判前之法律有利於行為人者，適用最有利於行為人之法律，刑法
    第二條第一項定有明文。且本條第一項但書之適用如左：一、先審查應否諭知無
    罪，次審查應否諭知免訴不受理，再次則審查有無法定必應免刑之情形。二、如
    無前開情形，則比較新舊法之罪刑孰為最有利，其比較之標準如左：(一)比較時
    應就罪刑有關之共犯、未遂犯、連續犯、牽連犯、結合犯，以及累犯加重、自首
    減輕暨其他法定加減原因（如身分加減）與加減例等一切情形，綜其全部罪刑之
    結果而為比較。(二)比較罪刑應先就主刑之最高度比較之，最高度相等者，就最
    低度比較之，最高度及最低度均相等時，無論從刑之輕重如何，依從刑從屬於主
    刑之原則，均一律適用新法。(三)適用舊法時，罪名、刑名均依舊法，但關於有
    期徒刑省略幾等字樣。(四)依照舊法褫奪公權時，關於期限問題，尊重新刑法第
    三十七條之精神。三、易服勞役及期間、數罪併罰之定執行刑、緩刑及易以訓誡
    、易科罰金各事項，均依新法。四、新刑法第六十一條免除其刑之規定，應以所
    犯之罪合於該條所列各款情形為限。（如新刑法之最重本刑為五年以下有期徒刑
    ，舊刑法為三年以下有期徒刑，雖適用舊法，不得依本條免除其刑。）五、適用
    新刑法裁判時，應引用新刑法第二條第一項，適用舊法時，並須註明但書。（最
    高法院二十四年七月刑庭總會決議參照），因此事關執行如易服勞役、易科罰金
    、數罪併罰之定執行刑及緩刑等，亦有刑法第二條第一項規定之適用（最高法院
    二十九年度上字第五二五號判例參照）。經查，刑法第四十一條業於九十年一月
    四日修正，同年一月十日經總統公布實施，該條修正為：「犯最重本刑為五年以
    下有期徒刑之罪，而受六月以下有期徒刑或拘役之宣告，因身體、教育、職業、
    家庭之關係或因其他正當事由，執行顯有困難者，得以一元以上三元以下折算一
    日，易科罰金。但確因不執行所宣告之刑，難收矯正之效或難以維持法秩序者，
    不在此限。」「併合處罰之數罪，均有前項情形，其應執行之刑逾六月者，亦同
    」；而同法施行法第三條之一規定：「刑法第四十一條之規定於修正施行前，己
    裁判確定之處罰，未執行或執行未完畢者，亦適用之。」「未諭知得易科罰金之
    折算標準者，亦同。」，較諸修正前刑法第四十一條規定：「犯最重本刑為三年
    以下有期徒刑以下之刑之罪，而受六月以下有期徒刑或拘役之宣告，因身體、教
    育、職業或家庭之關係，執行顯有困難者，得以一元以上三元以下折算一日，易
    科罰金」，就易科罰金部分，以新法對行為人較為有利，稽諸上述，即有刑法第
    二條第一項規定之適用，合先敘明。爰審酌被告戊○○身為該工會之常務理事，
    不思謀取全體會員之福祉，反而與被告丁○○監守自盜，及其等犯罪之動機、目
    的、所用手段、所造成之損害及尚未賠償該工會之損失，而被告丁○○於犯罪後
    尚能知所悔悟，向偵查機關自首，而被告戊○○犯罪後猶飾詞狡辯，不知悔改等
    一切情狀，分別量處如主文所示之刑，並就被告丁○○部分，為易科罰金折算標
    準之諭知。
據上論斷，應依刑事訴訟法第二百九十九條第一項前段，刑法第二條第一項前段、第
二十八條、第五十六條、第三十一條第一項、第三百三十六條第二項、第六十二條前
段、第四十一條第一項前段，罰金罰鍰提高標準條例第一條前段、第二條，判決如主
文。
本案經檢察官李子春到庭執行職務。
中      華      民      國      九十    年      一      月      十      日
                              臺灣花蓮地方法院刑事庭
                                  法  官  林  國  泰
如對本判決不服，應於送達後十日內，向本院提出上訴狀。（應抄附繕本）告訴人或
被害人如對於本判決不服者，應具備理由請求檢察官上訴，其上訴期間之計算係以檢
察官收受判決正本之日期為準。
                                  法院書記官
中      華      民      國      九十    年      一      月    二十      日
附錄本判決論罪之法律條文：
刑法第三百三十六條：
對於公務上或因公益所持有之物，犯前條第一項之罪者，處一年以上七年以下有期徒
刑，得併科五千元以下罰金。
對於業務上所持有之物，犯前條第一項之罪者，處六月以上五年以下有期徒刑，得併
科三千元以下罰金。
前二項之未遂犯罰之。


司法院資訊處製作；財團法人民間司法改革基金會備份。
